【裁判字號】    97,上易,187
【裁判日期】    970401
【裁判案由】    妨害兵役
【裁判全文】
臺灣高等法院高雄分院刑事判決         97年度上易字第187號
上  訴  人  臺灣高雄地方法院檢察署檢察官
被      告  甲○○
上列上訴人因被告妨害兵役案件，不服臺灣高雄地方法院96年度
易字第3671號中華民國97年1 月18日第一審判決（起訴案號：臺
灣高雄地方法院檢察署96年度撤緩偵字第285 號），提起上訴，
本院判決如下：
    主  文
上訴駁回。
    理  由
一、公訴意旨略以：被告甲○○係中華民國後備軍人，原設籍高
    雄縣岡山鎮○○○路101 巷6 號6 樓，竟意圖避免召集處理
    ，於不詳時間遷出上開住所，無故不依規定申報，致使高雄
    縣後備指揮部所發，指定其應於民國95年8 月23日，前往高
    雄縣岡山鎮岡山基地（金陵營區）陸軍工兵學校報到之教育
    召集令，由其母親蕭絹簽收後無法轉交與被告，認被告觸犯
    妨害兵役治罪條例第10條第3 項、第1 項第3 款罪嫌。
二、公訴人認被告觸犯妨害兵役治罪條例第10條第3 項、第1 項
    第3 款罪，係以被告於偵訊中之供述、證人蕭絹於警詢中之
    證述、高雄縣後備指揮部妨害兵役案件移送報告書、教育召
    集令受領回執、高雄縣後備指揮部教點召歷史資料為論罪依
    據。訊據被告甲○○固不否認外出謀職，未依規定遷移申報
    戶籍，致未依規定報到教育召集，惟否認逃避教育召集；辯
    稱：「我雖有遷出上開戶籍地，然目的並非要逃避教育召集
    ，而是要到外地工作所致，且因為租屋處之房東不同意我將
    戶口將入，才沒有申報」、「我沒有逃避兵役的意圖，我因
    為工作的關係而沒有住在戶籍地，所以沒有去申報，也沒有
    與家人的聯絡，那時候我沒有拿錢回家，沒辦法跟母親交代
    ，所以都不敢與家人聯繫」等語。
三、按犯罪事實應依證據認定之，無證據不得認定犯罪事實；又
    不能證明被告犯罪者，應諭知無罪之判決；刑事訴訟法第15
    4 條第2 項、第301 條第1 項分別定有明文。又按刑事訴訟
    法上所謂認定犯罪事實之證據，係指足以認定被告確有犯罪
    行為之積極證據而言，如未能發現相當證據或證據不足以證
    明，自不能以推測或擬制之方法，以為裁判基礎，最高法院
    29年上字第3105號及40年台上字第86號分別著有判例可資參
    照。而認定不利於被告之事實，須依積極證據，茍積極證據
    不足為不利被告之認定時，即應為有利於被告之認定，更不
    必有何有利之證據；又認定犯罪事實所憑之證據，雖不以直
    接證據為限，間接證據亦包括在內，然而無論直接證據或間
    接證據，其為訴訟上之證明，須於通常一般之人均不致有所
    懷疑，而得確信其為真實之程度者，始得據為有罪之認定，
    倘其證明尚未達到此一程度，而有合理之懷疑存在而無從使
    事實審法院得有罪之確信時，即應由法院為諭知被告無罪之
    判決，最高法院亦分別著有30年上字第816 號及76年台上字
    第4986號判例可資參照。
四、經查：
  (一)按後備軍人「意圖避免召集處理」，而有居住處所遷移，無
    故不依規定申報者，處1 年以下有期徒刑，拘役或科新臺幣
    9 萬元以下罰金，妨害兵役治罪條例第10條第1 項第3 款定
    有明文；又後備軍人犯第1 項之罪，致使召集令無法送達者
    ，以避免召集論，分別依第5 條或第6 條科刑，同條例第10
    條第3 項亦定有明文；是依前開法條規定，本條例第10條第
    3 項規定「以避免召集論」須以犯第1 項之罪為前提，亦即
    行為人仍須具備「意圖避免召集處理」之主觀要件，始有適
    用之餘地，並非後備軍人一有居住處所遷移，無故不依規定
    申報，而有致召集令無法送達之結果即「以避免召集論」。
    申言之，妨害兵役治罪條例第6 條第1 項係以「意圖避免教
    育召集」為構成要件，其「意圖」乃避免教育召集之特定意
    圖，同條例第10條第1 項之「意圖」，則係避免任何一種或
    數種召集均屬之，故行為人若未依規定申報遷移之新住處，
    而係出於避免任何召集或某一教育召集以外之召集，致教育
    召集令無法送達，依該條例第10條第3 項即可以意圖避免（
    教育）召集論，而依同條例第6 條第1 項科刑，而無庸另行
    證明第6 條第1 項之避免教育召集之特定意圖，此為第10條
    第3 項立法意旨及實益之所在。故第10條第3 項之「以意圖
    避免召集論；分別依第5 條或第6 條科刑」之「意圖」應係
    指第5 條、第6 條針對特定召集加以避免之意圖，與同條第
    1 項之「意圖」未限於針對何種召集之情形自有不同。故第
    10條第3 項之適用自應以犯同條第1 項之罪，即有該第1項
    之避免召集的意圖為要件，二者間並無循環論斷之問題，要
    難以此條例第10條第3 項有「以意圖避免召集論」之用語，
    即逕解為不以具備避免召集之主觀意圖為必要。經查，被告
    係高雄縣後備指揮部列管之後備軍人，原設籍在高雄縣岡山
    鎮○○○路101 巷6 號6 樓，嗣因遷出上開居住處所，致使
    高雄縣後備指揮部所發，指定應於95年8 月23日，前往高雄
    縣岡山鎮陸軍工兵學校報到之F000000-000 號教育召集令，
    經依上址將教育召集令送達證人蕭絹，然因被告遷移不明而
    無法代為轉交與被告等情，業據證人蕭絹於警詢中陳述明確
    ，並有高雄縣後備指揮部妨害兵役案件移送報告書、教育召
    集令受領回執、高雄縣後備指揮部教點召歷史資料附卷可稽
    ，且為被告所不否認，是被告遷出上開戶籍地後，未依規定
    申報，致使前開教育召集令無法送達之事實，堪以認定。
  (二)關於被告有無避免召集處理之意圖，而符合妨害兵役治罪條
    例第10條第3 項、第1 項第3 款之罪之主觀構成要件，查後
    備軍人遷移居住處所未依規定申報之原因及目的不一而足，
    諸如避債、避仇、至外地工作或生性疏懶等情，均有可能，
    並非僅止於「意圖避免召集處理」一端，自不得僅以被告明
    知或應知有此申報義務而未依規定申報，即遽予推認其係以
    避免召集處理為積極目的，而認定其主觀上有避免召集處理
    之意圖。況教育召集屬於短期召集，本件教育召集期間僅3
    日（此有前開移送書可稽），而一般人非有特殊因素，通常
    不致僅為避免為期3 日之教育召集即故意遷離居住處所，且
    甘冒刑事責任不依規定申報。再佐以我國社會現況，實際上
    並未居住於戶籍地之情形非少，如僅因被告具有後備軍人之
    身分，遽認其未據實遷移戶籍必係出於避免召集處理之意圖
    ，顯有悖於一般生活經驗及論理法則。被告否認逃避教育召
    集；辯稱：「我雖有遷出上開戶籍地，然目的並非要逃避教
    育召集，而是要到外地工作所致，且因為租屋處之房東不同
    意我將戶口將入，才沒有申報」、「我沒有逃避兵役的意圖
    ，我因為工作的關係而沒有住在戶籍地，所以沒有去申報，
    也沒有與家人的聯絡，那時候我沒有拿錢回家，沒辦法跟母
    親交代，所以都不敢與家人聯繫」等語。尚非不能採信，其
    遷移住居所，未依規定申報，並非基於「逃避教育召集」之
    意圖。
  (三)依刑事訴訟法第161 條第1 項規定，檢察官就被告犯罪事實
    ，應負舉證責任，並指出證明之方法。因此，檢察官對於起
    訴之犯罪事實，應負提出證據及說服之實質舉證責任。倘其
    所提出之證據，不足為被告有罪之積極證明，或其指出證明
    之方法，無從說服法院以形成被告有罪之心證，基於無罪推
    定之原則，自應為被告無罪判決之諭知，最高法院亦著有92
    年臺上字第128 號判例可參。公訴人認被告涉嫌前揭犯行所
    憑之證據，尚未達於通常一般之人均不致有所懷疑，而得確
    信其為真實之程度，依刑事訴訟制度「倘有懷疑，即從被告
    之利益為解釋」、「被告應被推定為無罪」之原則，即難據
    以為被告不利之認定。
五、原審為被告無罪之諭知，經核尚無不合，檢察官上訴意旨仍
    執陳詞，指摘原判決不當，求為有罪之判決，並無確切事證
    以實其說，參酌最高法院91年度台上字第5846號判決意旨：
    「法院固得依職權調查證據，但並無蒐集證據之義務。蒐集
    證據乃檢察官或自訴人之職責，事實審法院應以調查證據為
    其主要職責，其調查之範圍，亦以審判中所存在之一切證據
    為限，案內不存在之證據，即不得責令法院為發現真實，應
    依職權從各方面蒐集證據。」之意旨，本件上訴為無理由，
    應予駁回。
據上論斷，應依刑事訴訟法第368條，判決如主文。
本案經檢察官劉玲興到庭執行職務。
中    華    民    國    97    年    4     月    1    日
                  刑事第二庭  審判長法  官  林正雄
                                    法  官  黃壽燕
                                    法  官  陳啟造
以上正本證明與原本無異。
不得上訴。
中    華    民    國    97    年    4     月    1     日
                                    書記官  彭筱瑗


司法院資訊處製作；財團法人民間司法改革基金會備份。
